【裁判字號】    94,上易,1401
【裁判日期】    950124
【裁判案由】    詐欺
【裁判全文】
臺灣高等法院臺中分院刑事判決        94年度上易字第1401號
上  訴  人
即  被  告  乙○○
選任辯護人  許漢鄰  律師
上列上訴人因詐欺案件，不服臺灣臺中地方法院94年度訴字第14
95號中華民國94年10月4日第一審判決（起訴案號：臺灣臺中地
方法院檢察署93年度偵字第14064號），提起上訴，本院判決如
下：
    主  文
上訴駁回。
    事  實
一、乙○○與陳重道（經原審發佈通緝中）均明知已週轉不良，
    無償還債務能力，竟共同基於意圖為自己不法所有之犯意聯
    絡，於民國（下同）92年2月10日，前往臺中市○○區○○
    里○○路680號丙○○住處，向丙○○佯稱：其等已向中聯
    信託投資股份有限公司（下稱中聯公司）以新臺幣（下同）
    1千萬元訂金，訂購坐落臺中市○○區○○段371地號、同上
    區段土地之地上建物共36棟，急需2百萬元匯往臺北給付購
    買前開房地之仲介費等相關費用云云，致丙○○陷於錯誤，
    誤認其2人借款2百萬元確係用以給付購買該批房屋之仲介費
    用等相關費用，因而如數出借款項。詎乙○○與陳重道2 人
    取得2百萬元後，旋即由乙○○分得70萬元、陳重道分得130
    萬元，乙○○並將該70萬元中之60萬元用以給付其私人於大
    陸地區購買礦石之定金，而朋分花用完畢。嗣因乙○○與陳
    重道無法籌得購買該批房地之簽約金4千萬元，致未完成購
    買，陳重道並逃逸無跡，丙○○始知受騙。
二、案經丙○○訴由臺中市警察局第一分局報請臺灣臺中地方法
    院檢察署檢察官偵查起訴。
    理  由
一、訊據上訴人即被告乙○○（下稱被告）固坦承於上揭時、地
    ，與同案被告陳重道共同以急需給付購買前開房地之仲介費
    、活動費等相關費用為由，向證人丙○○借款2百萬元，嗣
    由同案被告陳重道分得130萬元，其取得70萬元，其將所取
    得之60萬元匯往大陸支付購買礦石之定金之事實，惟矢口否
    認有詐欺取財之情事，辯稱：伊與陳重道向丙○○借錢，以
    及購買「桂冠歐洲」房屋，這些事都是事實，只是後來錢被
    林金佃抽回，所借之2百萬元確實有部分給付銀行臺北總行
    的仲介費，事後伊從未對丙○○避不見面，並主動要跟丙○
    ○和解，陳重道跑掉後，丙○○要伊還2百萬元，伊實在沒
    有能力，沒有詐騙丙○○云云。經查：
  (一)證人即中聯公司臺中分公司經理呂芳原於偵查中結證稱：伊
    於案發期間擔任中聯公司臺中分公司經理，乙○○、陳重道
    於92年間曾到中聯公司臺中分公司買房子，他們是由總公司
    轉過來，這批房子是伊任職之中聯公司以債權人地位由法院
    承受回來，陳重道、乙○○表示要買這批房子，因為伊有訊
    息知悉陳重道債信不良，所以設下很多門檻，意向書是第一
    關，他們2人各簽下意向書，並提出彰銀臺中分行的本行支
    票1千萬元，依約這1千萬元需設定質權予中聯公司，中聯公
    司並有交付1張質權設定通知書予陳重道，伊根據這些資料
    打簽呈向總行請示是否出售給乙○○、陳重道2人，經核准
    後其2人前來簽約，但92年2月21日簽約時其2人並沒有辦法
    依合約書給付買賣價金4千萬元，所以未簽訂買賣合約，依
    據合約內容因為其2人無法交割履約，公司可以沒收1千萬元
    ，但是公司並沒有沒收，契約未簽成後陳重道、乙○○就找
    不到人，公司並有發存證信函給他們，後來有1名林金佃出
    面表示這1千萬元是他出的，林金佃也表示找不到陳重道、
    乙○○，後來伊公司由該1千萬元之支票戶頭查證，確由林
    金佃的關係戶開出來，所以就將錢還給林金佃，林金佃就拿
    陳重道的開戶原始印鑑章來將1千萬元領回，並加計利息給
    他，後來這批房子約在92年4月30日左右賣給別人，順利將
    房屋價款收足；買賣契約沒有成立是因為乙○○、陳重道2
    人沒有履行買賣契約書所約定的價款，與那1千萬元無關，
    那1千萬元只是促使伊公司與他們訂立買賣契約，接洽這件
    合約時，陳重道與乙○○大部分都一起來，簽約當時他們完
    全沒有付款，以伊公司是出賣人的立場，伊公司沒收到1毛
    錢就不可能和他們簽訂買賣契約書等語（見偵查卷第35～37
    頁），已證述被告與同案被告陳重道欲向中聯公司購買房屋
    ，然因證人呂芳原當時已知悉同案被告陳重道債信不良，因
    此雙方僅簽訂意向書，被告與同案被告陳重道所提供之1千
    萬元係案外人林金佃所出資，嗣被告與同案被告陳重道因無
    法給付所約定之價款，中聯公司已於92年4月間將該批房屋
    出售予他人，該1千萬元亦已由實際出資之案外人林金佃領
    回。被告於原審亦供稱：當初是陳重道找伊去向中聯公司購
    買「桂冠歐洲」30幾戶透天、樓店房屋，後來找到金主叫林
    金佃，林金佃開彰化銀行現金支票（誤稱為本票）4張，每
    張250萬元予陳重道與伊，伊與陳重道就拿那4張支票去中聯
    公司下定，中聯公司有開1張收到下訂1千萬元的收據，雙方
    有約定伊與陳重道要給付價金的3成即4千萬元，房屋才會過
    戶給伊與陳重道，所以伊2人要籌4千萬元，後來陳重邊有找
    到臺北的金主1個姓張、另1個姓彭，他們2個共同要出資4千
    萬元，但因陳重道欠人家好多錢，很多人跟陳重道追討債務
    ，林金佃得知後就怕了，伊有親眼看到很多人來跟陳重道討
    債，伊幫陳重道擋了3次，李金佃的姪子李豐裕也有看到很
    多人跟陳重道要債務，就告訴林金佃，林金佃就逼李豐裕要
    把1千萬元要回來，後來李豐裕就找到陳重道逼陳重道寫拋
    棄1千萬元的證明書，林金佃就去把1千萬元拿回來；跟中聯
    公司買房子時，伊與陳重道實際上未出資等情（見原審卷第
    86、87、173頁），亦供述該1千萬元係案外人林金佃所出資
    ，同案被告陳重道當時已欠債累累，其與同案被告陳重道向
    中聯公司購買前開「桂冠歐洲」房屋時，實際上未出資。復
    有意向書影本2份、面額均為250萬元之彰化商業銀行本行支
    票影本4張、未完成簽約之買買契約2份影本在卷可稽（見他
    字卷偵查卷第19～26頁；偵字偵查卷第40～57頁，該買賣契
    約書之出賣人中聯公司部分均尚未簽章）。足見被告與同案
    被告陳重道固欲向中聯公司購買前揭房地，然其等向證人丙
    ○○借款時，實際上已處於無資力之狀態。
  (二)證人即告訴人丙○○於原審結證稱：當日早上約10點，乙○
    ○跟陳重道到伊辦公室說要借2百萬元，一直到下午，伊都
    不願借給他們，他們說這2百萬元要付仲介費，他們一直要
    求說2百萬元要付仲介費，要匯到臺北去，當時借2百萬元，
    說如果這批房子買成，要登記1棟給伊，因為陳重道以前也
    有欠伊錢，所以伊說1間房子估價5百萬元，連同先前3百萬
    元的借款，合計為5百萬元；伊如果知道他們借這2百萬元不
    是用來匯給臺北銀行給付仲介費，就不會借給他們，就算有
    那些支票、切結書、本票還有要過戶房子給伊等擔保，也不
    會借，因為這批34間的房子，伊知道確實有要賣，且他們2
    人說這批房子買起來可以賺好幾千萬元，就可以改觀他們的
    事業，所以才借錢給他們；如果伊知道這2百萬元他們2人要
    週轉，伊不會借款，因為如果是他們要週轉，沒有那麼緊急
    ，他們可以去別的地方借等語（見原審卷第138、139、146
    頁），證述被告與同案被告陳重道向其借貸2百萬元時，係
    以急於給付購買該批房屋之仲介費為由，核與被告於原審供
    承：伊與陳重道在92年2月10日去丙○○的臺中家裡借錢，
    伊2人跟丙○○說要買這批房屋，需要一些仲介費及各種活
    動的費用，大概是這樣等語（見原審卷第87頁）相符，復有
    切結承諾書、臺中市○○區○○段117建號建物登記謄本、
    面額均為250萬元之彰化銀行本行支票4張、面額557萬元之
    本票影本附卷可稽（見發查字偵查字卷第11～15頁）。足見
    被告與同案被告陳重道向證人丙○○借款時，確實以要給付
    購買該批房屋之仲介費等相關費用為由。而被告於原審另供
    稱：伊與陳重道向丙○○借到2百萬元之支票後，陳重道留
    在那裡跟丙○○聊天，伊就去聯邦銀行提領這2百萬元，領
    到錢後，由陳重道分得130萬元，伊並依陳重道之指示到第
    七商銀中港分行存入50萬元到吳福安的帳戶，這50萬元算是
    陳重道取得的部分，應該是陳重道使用吳福安的客票，所以
    要把錢存入吳福安的帳戶，吳福安跟本案是否有關，伊不清
    楚，伊並把陳重道分得的其餘部分當面交給陳重道，陳重道
    如何使用伊不清楚；伊取得70萬元，其中60萬元伊拿到大陸
    去支付買礦石的訂金，另10萬元拿去做與這個案子及自己事
    業有關的活動費等語（見原審卷第87、147頁），已坦承其
    與同案被告陳重道向證人丙○○借得2百萬元後，由其分得
    70萬元，其並將大部分之借款用於自己之事業上，而非全數
    ，或大部分用於所謂購買前開房屋之仲介費等相關費用上。
    準此，其2人向證人丙○○借款時以給付購買前開房地之仲
    介費等相關費用為由，然實際上並非如此，其等於借款時對
    證人丙○○有施用詐術之情事，至為明顯。
  (三)依證人丙○○前開證述，係認被告與同案被告陳重道借貸該
    2百萬元係急需匯往臺北給付購買該指房地之仲介費等相關
    費用，認其2人給付該費用後，該批房地如能成交，其2人能
    藉此獲得投資之報酬，返還所出借之2百萬元及同案被告陳
    重邊先前之欠款，其評估後後認為可行，始出借款項。證人
    丙○○如知悉被告乙○○與同案被告陳重道所借之2百萬元
    非用以支付購買該批房屋之仲介費等費用，即不會同意借款
    予其2人，從而證人丙○○係因被告與同案被告陳重道對其
    施用詐術致陷於錯誤出借款項，要無可疑。又另同案被告陳
    重道於偵查中及原審經多次傳訊並拘提，均未到庭，嗣經原
    審依法通緝，有送達證書、拘提結果報告書及通緝書在卷可
    憑（見原審卷第74、119、132、133頁），顯已逃逸無蹤，
    益徵其等借款時已有不法所有之意圖。辯護人聲請本院再傳
    喚同案被告陳重道到庭作證，因該證人已經通緝案，核無再
    予傳喚之必要。
  (四)綜上所述，被告與同案被告陳重道向證人丙○○借款2百萬
    元時，其2人已處於無資力之窘境，且其等2人借款時係向證
    人丙○○佯稱：欲給付購買房屋之仲介費云云，而其2人借
    得款項後，實際上並無法證明係用於給付所稱之仲介費等，
    而係立即朋分花用於與購買該批房屋無關之事，其等借款時
    確有對證人丙○○實施詐術之事實，要無可疑。而證人丙○
    ○係相信其2人所借之2百萬元將用於支付購買該批房屋有關
    之仲介費等相關費用，期待其2人給付所稱之費用後，房屋
    能順利成交並獲得投資之報酬，能返還欠款，如其知悉被告
    與同案被告陳重道借款另有他用，即不會同意借款，是證人
    丙○○確因而陷於錯誤而出借款項，亦堪認定。被告所辯，
    要屬事後卸責飾詞，不足採信，本件事證明確，被告彰犯行
    堪以認定。至於證人即當時任職於臺中市第七商業銀行國光
    分行之經理劉熟進於原審證稱：被告於92年2月10日有到臺
    中市第七商業銀行國光分行存入50萬元現金至吳福安之帳戶
    等語，縱屬實，被告亦坦承：伊不清楚吳福安是否與本案有
    關等語（見原審卷第149頁），不能證明該50萬元係給付所
    謂購買前開房地之仲介費等，尚無法據為有利於被告之認定
    。
三、核被告所為，係犯刑法第339條第1項之詐欺取財罪。被告與
    同案被告陳重道間就上開犯行，有犯意之聯絡及行為之分擔
    ，為共同正犯。原審依據上述理由，適用刑法第28條、第33
    9條第1項、罰金罰鍰提高標準條例第1條前段，並審酌被告
    為取得款項供其週轉花用，竟與共同被告陳重道向證人丙○
    ○詐借款項，其犯罪之動機、目的，犯罪手段尚屬平和，共
    同詐得之款項為2百萬元，僅分得70萬元，並願就其分得之
    70萬元與告訴人丙○○和解，惟丙○○不願接受，業據其與
    證人丙○○於原審及本院審理時陳明在卷，以及犯後否認所
    犯等一切情狀，量處被告有期徒刑10月之刑。核其認事用法
    俱無不當，量刑亦稱允洽，被告猶執陳詞否認犯罪而提起上
    訴，非有理由，應駁回其上訴。
據上論斷，應依刑事訴訟法第368條，判決如主文。
本案經檢察官甲○○到庭執行職務。
中    華    民    國    95    年    1    月    24     日
            刑事第七庭  審判長法  官  林  榮  龍
                              法  官  許  秀  芬
                              法  官  江  錫  麟
上列正本證明與原本無異。
不得上訴。
                              書記官  劉  建  智
中    華    民    國    95    年    1    月    25     日
附錄論罪科刑法條：
刑法第339條第1項：
  意圖為自己或第三人不法之所有，以詐術使人將本人或第三人
  之物交付者，處5年以下有期徒刑、拘役或科或併科1千元以下
  罰金。
                                                      Ａ


司法院資訊處製作；財團法人民間司法改革基金會備份。
